【裁判字號】    97,消債抗,262
【裁判日期】    971211
【裁判案由】    聲請更生程序
【裁判全文】
臺灣高雄地方法院民事裁定           97年度消債抗字第262號
抗  告  人
即債 務 人  甲○○
上列當事人因消費者債務清理事件聲請更生，對本院於民國97年
8月21日所為97年度消債更字第239號裁定提起抗告，本院裁定如
下：
    主  文
原裁定廢棄。
抗告人即債務人甲○○自民國九十七年十二月十五日下午四時起
開始更生程序。
命司法事務官進行本件更生程序。
    理  由
一、抗告意旨略以：抗告人即債務人甲○○前於民國95年間依中
    華民國銀行公會會員辦理消費金融案件無擔保債務協商還款
    機制與金融機構成立協商，約定抗告人自95年7 月起應按月
    清償新臺幣（下同）1 萬1,468 元，而抗告人於協商成立時
    每月薪資係約2 萬3,000 元，尚須與兄弟共同扶養雙親，扣
    除每月應繳協商金額後，因收入小於支出，已難以維持基本
    生活，而有不能清償債務之情事。然為履行還款義務，經向
    家人籌借款項，盡力苦撐至96年8 月，始告毀諾，顯見抗告
    人已盡還款之誠意，不能繼續還款乃因客觀收入不足，並非
    協商後惡意不為清償，實難歸責於抗告人，何況抗告人另有
    房屋貸款之債務，負擔至為沈重，為此爰依法提起抗告，請
    求廢棄原裁定，准予抗告人更生之聲請等語。
二、按「債務人不能清償債務或有不能清償之虞者，得依本條例
    所定更生或清算程序，清理其債務」，消費者債務清理條例
    第3 條定有明文。蓋經濟上陷於困境之消費者，既已無力償
    債，如任其情勢惡化，自謀出路，債權人終或仍無法受償，
    且恐怕衍生更大之社會問題，法律上自不得不謀求妥適解決
    之道。故上開條文所謂「不能清償或有不能清償之虞」，自
    應綜合債務人之財產、信用、收支及所負全部債務等狀況，
    評估其負債是否大於資產，已無償債能力，或即使仍得勉力
    清償，但是否因而難以支應維持基本生活所需之必要性支出
    ，或因此生活將長期陷入窘境，而有不能清償之虞等情，為
    其判斷之準據。至債務人前雖曾參與協商成立，但如全體債
    權人已生變動，因債務人還款能力之評估已有不同，並為全
    體債權人得公平受償之考量，依消費者債務清理條例第151
    條第1 項之規定，債務人仍應踐行前置協商程序，即提出債
    權人清冊，以書面向最大債權之金融機構請求協商債務清償
    方案，並表明共同協商之意旨。如雙方仍不能達成協商，或
    有同條例第153 條明定逾期不開始協商或協商不成立等情形
    ，債務人始得逕向法院聲請更生或清算。則此時關於更生或
    清算准駁所由判斷之基礎前提事實既有不同，同條例第151
    條第5 項但書所定債務人依已「成立」之協商條件履行顯有
    重大困難，是否因不可歸責於債務人之事由所致一情，即非
    法院應予審酌之要件事實，合先敘明。
三、經查：
（一）抗告人於95年6 月6 日依「中華民國銀行公會會員辦理消
      費金融案件無擔保協商機制」與各債權銀行協商成立，當
      時其積欠銀行之無擔保債務為1,032,945 元，每月應繳金
      額11,468元，嗣於96年8 月起即未依約履行。嗣因無力清
      償，經提出包括有擔保債權人之全體債權人清冊，以書面
      向最大債權銀行土地銀行請求前置協商，惟遭前已成立協
      商而退件等情，有協議書、無擔保債務還款計劃書、永豐
      銀行民事陳報狀、前置協商退件通知函及財團法人金融聯
      合徵信中心當事人查詢個人資料（信用報告）回覆書附卷
      可憑。抗告人據以聲請更生，本院自應綜合抗告人目前全
      部收支及財產狀況，評估是否有「不能清償或不能清償之
      虞」之情。
（二）抗告人陳報財產有房屋1 棟、土地1 筆，有卷內抗告人財
      政部高雄市國稅局財產歸屬資料清單、坐落高雄縣大社鄉
      ○○段0000-0000 地號、同段00000-0000建號之土地及建
      物登記謄本可按（原審卷第14、68-71 頁），應認屬實。
      而抗告人近2 年收入情形，雖其95、96年度全無所得，有
      財政部高雄市國稅局95、96年度綜合所得稅各類所得資料
      清單附卷可參（卷第16-17 頁）。惟其表示目前係任職麗
      睛眼鏡行擔任驗光師一職，每月收入約2 萬3,000 元一情
      ，已據提出薪資袋以供查證，佐以現今一般商號常未為受
      僱員工加入勞健保險，以節省成本支出，及依卷內抗告人
      勞工保險被保險人投保資料表，於94年9 月5 日前於麗睛
      眼鏡行仍有投保紀錄一情，仍認上開陳述為真。由此可知
      聲請人目前雖有工作，但收入並非豐厚，差可支應上開原
      協議償還之款項。
（三）又抗告人之父親何嘉吉年紀約64歲（33年10月3 日生）、
      母親何李秀花約59歲（38年6 月22日生），均無收入，是
      須由包括抗告人在內之子女2 人共同扶養一節，有其2 人
      財產歸屬資料及95、96年度綜合所得資料、戶籍謄本及家
      系表等件附卷足據。本院審酌內政部社會司所公布高雄縣
      每人每月最低生活費標準，認抗告人主張每月應分擔扶養
      費用2 人合計6,552 元等語，尚屬合理相當，應予採信。
      準此以言，抗告人每月收入僅2 萬餘元，如強令繳納上開
      每月1 萬1,468 元之協議款項，其扣除後之餘款顯已無法
      負擔扶養費之必要支出及維持個人日常基本生活之所需。
      是抗告人陳稱前向家人借貸勉力以支應數期協議償還之款
      項等語，尚非無據，其主張已不能清償債務等語，應信為
      真實。
四、本件抗告人與無擔保債權人協商成立後，無法繼續履行，經
    合併有擔保債權人申請共同協商，復遭拒絕，而依其目前收
    入及財產狀況，未償之債務已無清償之能力，有如上述。原
    裁定未能考量抗告人尚具有附表一所示之有擔保債務，本件
    依法申請前置協商遭拒絕後，已無「履行」原協商結果之問
    題，而仍援引消費者債務清理條例第151 條第5 項但書為本
    件判斷之前提，認抗告人之財產收支狀況尚無明顯之重大變
    化，並無不可歸責於己之事由致履行顯有重大困難等情，據
    以駁回抗告人更生之聲請，應有未洽。本件復查無抗告人有
    消費者債務清理條例第6 條第3 項、第8 條或第46條各款所
    定駁回更生聲請之事由存在，則抗告人聲請更生，洵屬有據
    ，應予准許，並命司法事務官進行本件更生程序。
五、據上論結，本件抗告為有理由，依清費者債務清理條例第15
    條、民事訴訟法第495 條之1 第1 項、第450 條、第95條，
    裁定如主文。
中    華    民    國    97    年    12    月    11    日
                  民事第三庭  審判長法  官  朱玲瑤
                                    法  官  陳宛榆
                                    法  官  李嘉益
以上證明與原本無異。
本裁定已於97年12月15日下午4時公告。
本件不得抗告。
中    華    民    國    97    年    12    月    15    日
                                    書記官  王美玲
附表：債權人清冊
一、有擔保債權
┌──┬────────┬────────┬─────┐
│編號│      債權人    │     金額       │ 種類     │
├──┼────────┼────────┼─────┤
│ 1  │  臺灣土地銀行  │  221萬2,000元  │ 房屋貸款 │
├──┼────────┼────────┼─────┤
│ 2  │   台新銀行     │  26萬2,000元   │ 房屋貸款 │
└──┴────────┴────────┴─────┘
二、無擔保債權
┌──┬────────┬────────┬─────┐
│編號│      債權人    │     金額       │  種類    │
├──┼────────┼────────┼─────┤
│ 1  │    台新銀行    │    6萬4,000元  │ 消費借貸 │
├──┼────────┼────────┼─────┤
│ 2  │   台北富邦銀行 │    6萬0,613元  │ 消費借貸 │
├──┼────────┼────────┼─────┤
│ 3  │   國泰世華銀行 │   13萬4,470元  │ 消費借貸 │
├──┼────────┼────────┼─────┤
│ 4  │ 香港上海匯豐銀 │     6,751元    │ 消費借貸 │
├──┼────────┼────────┼─────┤
│ 5  │臺灣新光商業銀行│    1萬3,723元  │ 消費借貸 │
├──┼────────┼────────┼─────┤
│ 6  │    陽信銀行    │    6萬2,646元  │ 消費借貸 │
├──┼────────┼────────┼─────┤
│ 7  │    遠東銀行    │    6萬0,194元  │ 消費借貸 │
├──┼────────┼────────┼─────┤
│ 8  │    永豐銀行    │   44萬8,000元  │ 消費借貸 │
├──┼────────┼────────┼─────┤
│ 9  │    寶華銀行    │   12萬4,000元  │ 消費借貸 │
├──┼────────┼────────┼─────┤
│10  │  中國信託銀行  │    1萬5,427元  │ 消費借貸 │
├──┼────────┼────────┼─────┤
│11  │ 永豐信用卡公司 │    4萬5,386元  │ 消費借貸 │
└──┴────────┴────────┴─────┘


司法院資訊處製作；財團法人民間司法改革基金會備份。
